【裁判字號】    97,台上,3985
【裁判日期】    970821
【裁判案由】    違反毒品危害防制條例
【裁判全文】
最高法院刑事判決            九十七年度台上字第三九八五號
上  訴  人  甲○○
上列上訴人因違反毒品危害防制條例案件，不服台灣高等法院花
蓮分院中華民國九十七年五月十六日第二審判決（九十七年度上
訴字第四三號，起訴案號：台灣花蓮地方法院檢察署九十六年度
偵字第八一０、八一一號，九十六年度毒偵字第二二三號），提
起上訴，本院判決如下：
    主  文
原判決關於販賣第一級、第二級毒品（即其附表一、二）部分均
撤銷，發回台灣高等法院花蓮分院。
其他上訴駁回。
    理  由
一、撤銷發回（即販賣第一級、第二級毒品）部分：
本件原判決撤銷第一審判決關於上訴人甲○○所犯如原判決附表
（下稱附表）二編號２、３、６販賣第二級毒品部分之科刑判決
，改判仍論處上訴人以如附表二編號２、３、６部分所示之販賣
第二級毒品罪刑（均累犯）。另維持第一審論處上訴人以如附表
一及附表二編號１、４、５部分所示之販賣第一級毒品、販賣第
二級毒品罪刑（均累犯），駁回上訴人各該部分在第二審之上訴
。固非無見。
惟按：(一)、刑事訴訟法應用辯護人之案件，辯護人雖經到庭，而
未為明確之辯護意旨，即與未經辯護無異，逕行判決者，其判決
仍屬當然違背法令。本件上訴人被訴涉犯毒品危害防制條例第四
條第一項販賣第一級毒品；同條第二項販賣第二級毒品部分，最
輕本刑均為三年以上有期徒刑，屬刑事訴訟法第三十一條第一項
之應行強制辯護之案件。原審指定余道明律師為上訴人辯護，余
道明律師雖於審判期日到庭，並為上訴人辯護，然其僅稱：「辯
護意旨如（民國）九十七年四月一日刑事辯護意旨狀所載」（見
原審卷第一五六頁）。但卷內上揭日期刑事辯護意旨狀，僅就上
訴人販賣第一級毒品部分加以辯護，至於販賣第二級毒品即原判
決附表二部分，則未作任何辯護（見原審卷第一一四、一一五頁
），自不能解為指定辯護人已就販賣第二級毒品部分之事實、法
律為上訴人作有利之辯論甚明，此部分未經辯護，逕行判決，所
踐行之訴訟程序，顯屬於法有違。(二)、意圖營利而販入毒品，雖
未及賣出，仍依販賣既遂罪論處；如意圖營利而販入毒品後，第
一次轉賣與他人之行為，乃接續原先販入之犯意而為，不論其行
為屬既遂或未遂，應認係基於單一犯意之接續行為；其第一次之
販入或賣出行為既已完成為一完整的販入賣出之販賣行為，則其
第二次以後之單純賣出行為，應依法再分別論罪。原判決援用第
一審之事實、證據及理由（除附表二編號２、３、６部分，因沒
收部分不當，撤銷改判外，餘均維持），認定上訴人有附表一、
二所載之販賣第一級、第二級毒品犯行。然依第一審判決事實欄
所載，除認定上訴人有附表一、二所載之販賣第一級、第二級毒
品犯行外，尚記載：甲○○意圖營利，基於販賣第一級毒品及第
二級毒品牟利之犯意，自九十五年起向姜其才以每公克新台幣（
下同）五千元至六千元之價格購買第一級毒品海洛因，以每公克
四千元之價格購買第二級毒品安非他命等情（見第一審判決第二
頁），惟未於理由中說明其憑以認定此部分事實之依據，已有判
決不備理由之違法。且該部分販入之海洛因、安非他命與附表一
、二所載之販賣第一級、第二級毒品有何關聯？販入之次數為單
一或多次？復未置一詞加以說明，致其逕論上訴人犯附表一、二
所載之販賣第一級、第二級毒品罪，適用法律是否適當，無從憑
以判斷。原判決未加糾正，遽予維持，同屬違誤。(三)、有罪判決
書所載之犯罪事實，為判斷其適用法律當否之準據，法院應將依
職權認定與犯罪構成要件有關之事實，翔實記載，並於理由內逐
一說明其憑以認定之證據，使事實認定與理由說明，互相適合，
方為合法。原判決主文諭知「扣案之塑膠空袋七十四個、電子磅
秤一台、行動電話三支，均沒收之」，惟所引用之第一審判決事
實欄中，僅記載上訴人所使用之0000000000號行動電
話，為販賣第一級、第二級毒品之聯絡工具等情（見第一審判決
第二頁），而就另二支行動電話，如何亦係供上訴人販賣毒品使
用之相關事實，則未為具體之認定，亦未敘明其憑以認定之依據
，即併為沒收之宣告，揆諸首揭說明，難謂適法。(四)、販賣第一
級、第二級毒品罪，以行為人有營利之目的（意思），而販入或
賣出第一級、第二級毒品，或二者兼而有之者為構成要件。故行
為人有無此項犯罪（營利意思）之目的條件，自應詳為記載，並
說明其憑以認定之證據及理由，始為合法，原判決引用第一審判
決理由論處上訴人如附表一、二所示之販賣第一級、第二級毒品
罪刑，然第一審判決僅其中附表一編號３部分於理由內敘明其有
營利之行為（見第一審判決第八至九頁），至於附表一、二其餘
部分，則未加以說明，亦有理由不備之違法。(五)、原判決附表一
編號２及附表二編號４犯罪事實，記載上訴人分別販賣海洛因三
次及安非他命二次予彭芳雄（見原判決第八、十一頁），惟理由
欄援引證人彭芳雄於第一審審理中證稱：「（問：你是否向甲○
○拿過安非他命？）有，拿的情形同海洛因，我大部分都是二樣
東西一起買……」等語（見第一審卷第一宗第一二五頁）。上開
證言倘若可信，證人彭芳雄係指其中大部分，上訴人以一行為同
時販賣海洛因及安非他命予彭芳雄，則該部分自應依刑法第五十
五條想像競合犯之規定，從一重之販賣第一級毒品罪處斷，始符
法則。惟第一審判決乃至原審判決均認全部俱應分論併罰，亦有
判決適用法則不當之違法。。(六)、原判決援引第一審判決理由，
認定上訴人藉由合購之名以掩飾轉售海洛因予馮俊雄之實，從中
獲取差價，以供自己購毒施用或獲利，應論以販賣第一級毒品罪
。然上訴人否認犯罪，並辯以：伊出資五千元，與馮俊雄合資購
買海洛因，是向「阿志」拿的云云。卷查證人馮俊雄於警詢時證
述：他與綽號「老二」之上訴人係約一星期合資五千至一萬元購
買海洛因大約０‧四至０‧六公克（見吉警偵字第０九六八００
０四四五號卷第六十頁）；於偵查中證稱：所謂之「合資」，係
指他出五千元，上訴人出五千元，然後一起去花蓮縣吉安鄉○○
○街附近，由上訴人下車去拿海洛因，回來再分給他（見偵字第
八一０號卷第五十九頁）；於第一審審理時證稱：他不知道毒品
來源是誰，上訴人說是其朋友，他有看到對方人影，但不知道是
誰，地點是在吉祥七街，御花園的斜對面，上訴人並未從中賺取
價差利得等語（見第一審卷第一宗第一三二頁）。依證人馮俊雄
上揭所證，係指上訴人僅與馮俊雄合資購買海洛因，且上訴人並
未從中賺取價差；倘若可信，則上訴人所辯即非無據。實情究竟
如何？顯然仍有疑義。第一審及原審判決對上開有利於上訴人之
證據，未予採納亦未說明其不採之理由，尚有理由不備之違法。
以上或係上訴意旨所指摘，或為本院得依職權調查之事項，應認
原判決關於販賣第一級、第二級毒品（即附表一、二）部分有撤
銷發回更審之原因。又原判決認定上訴人所犯附表之罪均構成累
犯，然其附表一主文欄漏列「累犯」，案經發回，宜一併注意及
之。
二、駁回上訴（即轉讓第一級、第二級毒品）部分：
按刑事訴訟法第三百七十七條規定：上訴於第三審法院，非以判
決違背法令為理由，不得為之。是提起第三審上訴，應以原判決
違背法令為理由，係屬法定要件。如果上訴理由書狀並未依據卷
內訴訟資料，具體指摘原判決不適用何種法則或如何適用不當，
或所指摘原判決違法情事，顯與法律規定得為第三審上訴理由之
違法情形，不相適合時，均應認其上訴為違背法律上之程式，予
以駁回。本件原判決維持第一審論上訴人以附表三所示轉讓第一
級毒品、附表四所示轉讓第二級毒品各罪，及所處之刑之判決，
駁回上訴人此部分在第二審之上訴，已詳敘其調查、取捨證據之
結果及憑以認定犯罪事實之心證理由。就形式上觀察，原判決並
無足以影響判決結果之違法情形存在。上訴意旨略以：(一)、第一
審判決理由，係以上訴人之自白，證人張清海、黃蔡旗、馮俊雄
、吳淑華、張仕穎等人之證述，及通訊監察譯文為據，認定上訴
人犯有附表三、四所示犯行，惟理由內並未對於上開證據資料詳
予記載，即有判決不載理由之違法。(二)、上訴人於原審九十七年
四月一日準備程序中供稱其曾於九十六年五月間向警方供出上線
姜其才，惟不知是否已有破獲等語，經受命法官答稱會向相關單
位函查有否破獲等情（此部分未經記載於該日筆錄），又姜其才
業因販賣毒品案件由台灣高雄地方法院檢察署偵辦中，上訴人並
曾與姜其才於該案件中對質，惟原審未於審判期日中將函查結果
向上訴人提示，即於原判決理由中記載「並未因而破獲姜其才」
等語，有應於審判期日調查之證據未予調查及判決不載理由之違
法等語。然按：(一)、原判決論處上訴人上揭轉讓第一級、第二級
毒品罪刑，係援引第一審判決所載，以：上訴人於第一審審理中
坦承有如附表三所載無償轉讓第一級毒品予黃蔡旗、吳淑華之事
實（見第一審卷第一宗第二九一、二九二頁，第二宗第九十一頁
），核與已判決確定之同案被告黃蔡旗、證人吳淑華於警詢及檢
察官偵查中之證述相符，並有如附表三所載之證據在卷可查；而
附表四所載轉讓第二級毒品部分，亦據上訴人於第一審審理中供
認不諱，核與證人張清海、馮俊雄及張仕穎等於警詢時之證述相
符，並有如附表四所載之證據在卷可稽。因認上訴人各該自白與
事實相符，堪信為真實，上開犯行均得以認定，為其論罪之理由
。經核原判決所為論斷，尚無違反客觀存在之證據法則，縱其理
由之記載未盡周詳，但僅屬行文簡略，仍與採證違法或理由不備
之情形有間，執此指摘，不得資為合法之第三審上訴理由。(二)、
毒品危害防制條例第十七條規定：犯第四條第一項至第四項、第
五條第一項至第四項前段、第六條第一項至第四項、第七條第一
項至第四項、第八條第一項至第四項、第十條或第十一條第一項
、第二項之罪，供出毒品來源，因而破獲者，得減輕其刑。上訴
人縱使供出毒品來源，並因而破獲者，仍屬得減輕其刑之事項，
法院尚非必須減輕。況依卷內資料，亦無因上訴人之供述而破獲
其毒品來源為姜其才之確實事證，原判決載明：上訴人雖供出其
轉讓毒品之來源為姜其才，惟並未因而破獲，尚不得援引毒品危
害防制條例第十七條之規定減輕其刑等旨，不能任意指為違法。
又本院為法律審，除依刑事訴訟法第三百九十四條第一項但書規
定，得對之為調查之事項外，並不調查事實及證據。請求查明姜
其才是否因販賣毒品案件，由台灣高雄地方法院檢察署偵辦等情
，不得據以提起第三審上訴。上訴意旨其餘指摘之各節，亦均與
法律規定得為第三審上訴理由之違法情形，不相適合。其此部分
上訴為違背法律上之程式，應予駁回。
據上論結，應依刑事訴訟法第三百九十七條、第四百零一條、第
三百九十五條前段，判決如主文。
中    華    民    國  九十七  年    八    月  二十一  日
                      最高法院刑事第十庭
                          審判長法官  邵  燕  玲
                                法官  李  伯  道
                                法官  孫  增  同
                                法官  吳      燦
                                法官  李  英  勇
      本件正本證明與原本無異
                                      書  記  官
中    華    民    國  九十七  年    八    月  二十八  日
                                                      V


司法院資訊處製作；財團法人民間司法改革基金會備份。
